【裁判字號】    98,台上,1488
【裁判日期】    980820
【裁判案由】    國家賠償等
【裁判全文】
最高法院民事判決            九十八年度台上字第一四八八號
上  訴  人  法務部行政執行署高雄行政執行處
法定代理人  乙○○
訴訟代理人  丙○○
被 上訴 人  國立中山大學
法定代理人  甲○○
訴訟代理人  邱基峻律師
            蔡豐徽律師
            林石猛律師
上列當事人間請求國家賠償等事件，上訴人對於中華民國九十八
年四月十五日台灣高等法院高雄分院第二審更審判決（九十七年
度上國更(二)字第三號），提起上訴，本院判決如下：
    主  文
原判決關於命上訴人給付新台幣四百八十一萬六千四百四十元及
該訴訟費用部分廢棄，發回台灣高等法院高雄分院。
    理  由
本件被上訴人主張：訴外人華巍營造股份有限公司（下稱華巍公
司）承攬伊之理工學院第一研究大樓新建、理工學院實習工廠後
續工程及理工教學發展區整建等建築土木（含電梯）工程（下稱
系爭工程），因訴外人高雄市政府工務局新建工程處（下稱高市
新工處）聲請台灣高雄地方法院（下稱高雄地院）假扣押，高雄
地院於民國八十年九月二十日以執行命令扣押華巍公司對被上訴
人在新台幣（下同）五百萬元範圍內之前揭工程款債權，華巍公
司即於八十年十一月間提出面額五百萬元之第一審共同被告台灣
土地銀行股份有限公司鳳山分行（下稱土銀鳳山分行）定期存單
（存單號碼為LA0000000，存款期間二年，起訖日期︰自八十年
十一月二十五日起至八十五年十一月二十五日止，下稱系爭定期
存單）設定質權予伊，並辦妥質權登記（下稱系爭質權）完畢，
伊遂予以驗收工程而交付華巍公司工程款。嗣因伊為實行系爭質
權通知土銀鳳山分行，但土銀鳳山分行竟函復陳稱︰系爭定期存
單之款項，已依上訴人之執行命令，支付轉給南區國稅局等語，
致伊無法實行質權，因而權利受損。又伊為質權人，就該定期存
單之金錢債權有優先受償之權，上訴人明知伊為系爭定期存單之
質權人，竟未通知伊聲明參與分配，即於九十年十一月二十二日
以執行命令命土銀鳳山分行將包括系爭定期存單之金錢債權共五
百九十三萬六千零十二元（其中九十三萬六千零十二元係設定質
權予訴外人高雄縣政府）支付予上訴人執行，並轉給南區國稅局
收取，用以清償華巍公司對南區國稅局之普通債權，不法侵害伊
之權利。爰依國家賠償法第二條第二項、民法第一百八十四條、
第一百八十五條第一項規定，求為命上訴人與土銀鳳山分行應連
帶給付四百八十一萬六千四百四十元之判決（未繫屬本院者，不
予贅列）。
上訴人則以︰伊因受理南區國稅局移送華巍公司積欠營利事業所
得稅事件，於九十年八月三日依法發執行命令扣押華巍公司於土
銀鳳山分行之存款，土銀鳳山分行函復陳稱︰華巍公司於該分行
有定期存款五百萬元設定質權予被上訴人，九十三萬六千零十二
元設定質權予訴外人高雄縣政府，伊乃先後於九十年八月二十二
日、十月四日通知被上訴人與高雄縣政府查明債權金額、期限及
設質期限。被上訴人於九十年十月十八日函復陳稱︰華巍公司承
包該校理工實驗大樓工程設定質權五百萬元，期限自八十年十一
月二十五日起至八十二年十一月二十五日止等語，致伊認被上訴
人已陳報無債權，且已逾擔保期限，故逕以收取，並無不法等語
，資為抗辯。
原審就命上訴人給付四百八十一萬六千四百四十元部分廢棄第一
審所為被上訴人敗訴之判決，改判命上訴人如數給付，無非以：
按權利質權所擔保之債權，依民法第九百零一條準用同法第八百
八十七條但書規定，得由當事人以契約訂定之，且不以現在已發
生之債權為限，即令以將來可能發生之債權設定權利質權亦為法
之所許，僅於權利質權實行時，其債權須為存在及其數額須為確
定而已。參酌華巍公司八十年十一月十九日華營總字第０六一號
函內容，足認華巍公司因高市新工處扣押其對被上訴人之工程款
債權，為使系爭工程能順利驗收結算起見，乃提供定期存單設定
質權予被上訴人，俾使被上訴人在法院撤銷假扣押或終結前，亦
能順利驗結准華巍公司受領工程款。則華巍公司與被上訴人間設
定此質權，目的在擔保被上訴人將執行法院扣押之五百萬元工程
款給付華巍公司後，其將來如因而受有損害對華巍公司所得請求
之損害賠償請求權，是為將來可能發生之債權。而華巍公司與高
市新工處間之本案訴訟，業經法院判決確定，高市新工處亦聲請
高雄地院於九十一年六月四日核發收取命令，准高市新工處向被
上訴人收取已扣押之華巍公司對被上訴人之工程款債權五百萬元
。且高市新工處對被上訴人提起請求確認債權存在之訴訟，亦經
法院判決被上訴人敗訴確定在案，有最高法院九十七年度台上字
第一八０號民事裁定在卷可憑。則系爭權利質權所擔保之債權已
確定發生，系爭權利質權，自無不生效力之情形。次按對於執行
標的物有擔保物權或優先受償者，無論有無執行名義，均應聲明
參與分配，經執行法院通知或公告而未聲明者，執行法院就未登
記之優先債權若不申報，執行法院甚難查明，其債權金額又非執
行法院所知者，應以設定擔保之最高限額列入分配。此蓋因擔保
權利總金額之最高限額既為設定時當事人合意約定，且經設定登
記，應具公信，宜以設定擔保之最高限額列入分配，俾免因失權
效果，侵及擔保物權或優先受償者之權益，有失公允，只不過於
分配領款時，應命抵押權人提出債權之證明文件而已（若不能提
出，則不能發款，就該金額另行分配）。查土銀鳳山分行因上訴
人所核發扣押之執行命令，而陳報華巍公司在該分行之定期存款
五百萬元已設定質權予被上訴人。上訴人並先後於九十年八月二
十二日、十月四日通知被上訴人查明該債權金額及期限、設質期
限並陳報債權。被上訴人亦因之於九十年十月八日函復上訴人稱
：系質權五百萬元，期限自八十年十一月二十五日起至八十二年
十一月二十五日止，並提出設定質權證明文件。是上訴人已明知
系爭質權存在之事，即應發函通知被上訴人參與分配或以該金額
列入實行分配。然其於九十一年十一月二十二日實行分配時，並
未將被上訴人列為債權人。則其既為執行之專業機關，竟疏未將
之列入實行分配，自有應注意並能注意而不注意之過失。又上訴
人於分配時宜以設定擔保之最高限額認定為債權，亦即上訴人應
依強制執行法第三十四條第三項規定，以五百萬元為債權額列入
分配。上訴人未依法辦理而造成被上訴人之損害，不難認被上訴
人之行為對此結果之發生與有過失。惟土銀鳳山分行於該分配程
序聲明參與分配，申報債權二千六百二十萬千百七十三元及
利息暨執行費用十八萬三千五百零六元，而其他債權人並未申報
其他優先於質權之費用或債權，被上訴人之權利質權，經重行分
配減除執行費用十八萬三千五百六十元，被上訴人得分配四百八
十一萬六千四百四十元，有被上訴人九十八年一月二日雄執一字
第0981500011號函可稽，亦即被上訴人因上訴人過失未將系爭質
權所擔保之債權列入分配，致未能受償損失四百八十一萬六千四
百四十元。從而被上訴人依國家賠償法第二條第二項前段之規定
，請求上訴人給付四百八十一萬六千四百四十元自屬正當，應予
准許等詞，為其判斷之基礎。
按依法對於執行標的物有擔保物權或優先受償權之債權人，不問
其債權已否屆清償期，應提出其權利證明文件，聲明參與分配。
執行法院知有前項債權人者，應通知之。知有債權人而不知其住
居所或知有前項債權而不知孰為債權人者，應依其他適當方法通
知或公告之。經通知或公告仍不聲明參與分配者，執行法院僅就
已知之債權及其金額列入分配，強制執行法第三十四條第二、三
項規定定有明文。是強制執行固准對於執行標的物有擔保物權或
優先受償權之債權人於債權未屆清償期者亦可參與分配，但債權
尚未發生，或附有停止條件但條件未成就者，既無債權發生，自
不准該債權依上開規定參與分配。查系爭質權係擔保被上訴人將
執行法院扣押之五百萬元工程款給付華巍公司後，其將來如因而
受有損害對華巍公司所得請求之損害賠償請求權，是為將來可能
發生之債權，為原審所認定之事實。則擔保之將來債權即該損害
賠償請求權何時發生、確定，轉變為特定債權，即關涉被上訴人
有無損害。然上訴人係於九十一年一月九日實行分配，第三人高
市新工處亦聲請高雄地院於九十一年六月四日核發收取命令，准
高市新工處向被上訴人收取已扣押之華巍公司對被上訴人之工程
款債權五百萬元。且高市新工處對被上訴人提起請求確認債權存
在之訴訟，係經最高法院以九十七年度台上字第一八０號，判決
被上訴人敗訴確定。則系爭質權所擔保之損害賠償請求權，究於
何時發生、確定？原審未遑推闡明晰，遽認系爭權利質權所擔保
之債權已確定發生，被上訴人得請求上訴人賠償其所受之損害，
未免速斷。又查上訴人曾因土銀鳳山分行陳報華巍公司在該分行
之定期存款五百萬元已設定質權予被上訴人，即先後於九十年八
月二十二日、同年十月四日分別通知被上訴人查明該債權金額及
期限惠覆。而被上訴人亦回函表明就該定期存單設定質權五百萬
元，期限自八十年十一月二十五日起至八十二年十一月二十五日
止。顯見被上訴人因上訴人上述函知，亦應知系爭質權有強制執
行情事，而其未依上揭規定聲明參與分配，任令上訴人實行分配
，被上訴人於損害之發生是否與有過失，而應依過失相抵之規定
，減輕或免除上訴人之賠償金額，亦有斟酌之餘地。上訴論旨，
執以指摘於其不利部分之原判決不當，求予廢棄，非無理由。
據上論結，本件上訴為有理由。依民事訴訟法第四百七十七條第
一項、第四百七十八條第二項，判決如主文。
中    華    民    國  九十八  年    八    月   二十   日
                      最高法院民事第七庭
                          審判長法官  劉  福  聲
                                法官  鄭  玉  山
                                法官  袁  靜  文
                                法官  許  澍  林
                                法官  葉  勝  利
      本件正本證明與原本無異
                                      書  記  官
中    華    民    國  九十八  年    九    月    二    日
                                                      v


司法院資訊處製作；財團法人民間司法改革基金會備份。
